【裁判字號】    89,易,3548
【裁判日期】    900105
【裁判案由】    業務侵占
【裁判全文】
臺灣臺中地方法院刑事判決                        八十九年度易字第三五四八號
    公  訴  人  臺灣臺中地方法院檢察署檢察官
    被      告  戊○○
右列被告因業務侵占案件，經檢察官提起公訴（八十九年度偵字第八九八三號），本
院判決如左：
    主  文
戊○○連續意圖為自己不法之所有，而侵占對於業務上所持有之物，累犯，處有期徒
刑捌月。
    事  實
一、戊○○前有贓物、詐欺及賭博等前科，其中一次係因賭博案件，於民國八十三年
    八月十七日經本院判處有期徒刑五月，同年九月九日確定，並於同年九月二十三
    日易科罰金執行完畢，猶不知悔改，曾於宏福人壽保險股份有限公司（下稱宏福
    人壽，現已更名為「甲○○○保險股份有限公司」）擔任保險業務員，並代收客
    戶所繳交之保險費，為從事業務之人，於八十七年九月任職期間，向要保人乙○○之母李謝价招攬人壽保險，並由李謝价代乙○○處理投保人壽險事宜，詎戊○○竟基於意圖為自己不法所有之概括犯意，分別於八十七年九月二十四日及同年
    九月底，連續將其向李謝价收取之乙○○保費各新臺幣（下同）一萬五千元（共
    計三萬元），變易持有為所有之意思而侵占入己，得手後供己使用。嗣戊○○簽
    發以其本人為發票人，票號ＤＢ0000000號、發票日八十七年十二月二十
    日、票面金額四萬七千五百六十四元之華南商業銀行北台中分行北屯辦事處（現
    更名為水湳分行）支票一紙予宏福人壽，以佯稱代為支付該筆保險費，惟該支票
    屆期因存款不足未能兌現，致乙○○之人壽保險契約無法生效，經乙○○向宏福
    人壽申訴後，始知上情。
二、案經甲○○○保險股份有限公司訴請臺灣臺中地方法院檢察署檢察官偵查起訴。
    理  由
一、訊據被告戊○○對於右揭時、地向李謝价招攬人壽保險契約，分別於八十七年九
    月二十四日及同年九月底，向李謝价收取乙○○之保險費各一萬五千元（共計三
    萬元），且未將該現金繳回公司，嗣簽發上開支票一紙予宏福人壽而未兌現之事
    實坦承不諱，核與告訴代理人丁○○於偵查及本院審理中之指訴及證人乙○○、
    李謝价分別於審理中證稱之情節相符，並有乙○○之人壽保險要保書、送金單、
    申訴函、聲明書及上開支票暨退票理由單、退還乙○○保險費支票、戊○○之業
    務聯繫函、本票影本各乙份附卷可稽，惟被告戊○○矢口否認有何業務侵占之犯
    行，辯稱：係因乙○○之現金不足，伊方簽發支票代墊保險費，嗣後因宏福人壽
    營運困難，積欠薪水，且要員工認購股票，故未讓支票兌現，嗣後宏福人壽亦同
    意先退還乙○○保費，再於其薪水中扣除云云。然查：
  (一)按侵占罪係即成犯，凡對自己持有之他人所有物，有變易持有為所有之意思時，
    即應構成犯罪，縱事後將侵占之物設法歸還，亦無解於罪名之成立，最高法院四
    十三年度臺上字第六七五號判例可資參照。本件被告為宏福人壽之保險業務員，
    受僱於宏福人壽而代為收取保險費，其於收受客戶乙○○之保險費後，即應將該
    筆款項繳回宏福人壽，而被告既不否認所收取之上開款項未繳回任職之公司，反
    將該收取之保費私自挪用，依上開說明，被告之行為顯已構成侵占，縱其因保戶
    乙○○給付之款項不足而事後改以支票代墊，亦不影響侵占罪之成立，且該行為
    與宏福人壽是否積欠被告薪水無關，況被告於支票提示因存款不足遭退票時，亦
    未主動與告訴人公司聯絡返還上開款項，是其對業務上所代收之上開保險費，顯
    有為自己不法之所有，易持有為所有而加以侵占之意思甚明。
  (二)另被告雖辯稱：於八十八年七月二十三日曾與宏福人壽達成協議，將上開保險費
    由被告薪水中扣除云云；惟查，告訴代理人丁○○於本院審理中業已指稱：「當
    時沒有跟被告做任何協議可以從薪水扣，且公司當時也沒有欠被告薪水，當時只
    是要被告把所收的保費返還公司」等語（見本院八十九年十一月二十一日訊問筆
    錄），參以當時任職於宏福人壽稽核室處理本件之證人丙○○於本院審理中亦證
    稱：公司並未同意被告挪用保費，且未同意上開挪用之保險費可從被告薪水中扣
    除，又當時我打過電話給被告，他也不否認挪用保費，但他身上沒有錢，所以同
    意先開一張本票作為擔保等語（見本院八十九年十二月二十二日審判筆錄），並
    有調查報告書影本一份在卷可按，是以被告空言辯稱宏福人壽事後曾同意其使用
    該筆保險費，再從被告薪水中扣除云云，顯係卸責之詞，不足採信。
  (三)綜上所述，被告所辯洵不足採，本件事證明確，被告犯行堪予認定。
二、被告於任職宏福人壽期間，侵占其業務上持有客戶繳交之保險費，核其所為，係
    犯刑法第三百三十六條第二項之業務侵占罪。被告先後二次侵占之行為，時間緊
    密，所犯罪名相同，顯係基於概括之犯意反覆為之，應依連續犯之規定論以一罪
    ，並加重其刑。查被告前因賭博案件，於八十三年八月十七日經本院判處有期徒
    刑五月，同年九月九日確定，並於同年九月二十三日易科罰金執行完畢，此有臺
    灣臺中地方法院檢察署刑案資料查註紀錄表在卷可按，其於五年之內再犯有期徒
    刑以上之本罪，係屬累犯，應依刑法第四十七條之規定遞加重其刑。爰審酌被告
    因一時貪念而罹刑典，其犯罪之動機、方法，所侵占之款項非鉅，造成之損害尚
    輕，已與被害人甲○○○保險股份有限公司達成和解，並已返還侵占之款項及犯
    後態度等一切情狀，量處如主文所示之刑，以資懲儆。
據上論斷，應依刑事訴訟法第二百九十九條第一項前段，刑法第五十六條、第三百三
十六條第二項、第四十七條，罰金罰鍰提高標準條例第一條前段，判決如主文。
本案經檢察官張富慶到庭執行職務
中      華      民      國      九十      年      一      月    五      日
                                    臺灣臺中地方法院刑事第四庭
                                        法  官  卓  進  仕
右正本證明與原本無異。
如不服本判決，應於判決送達後十日內向本院提出上訴狀，上訴於臺灣高等法院臺中
分院（須附繕本）。
                                        書記官
中      華      民      國      九十      年      一      月    八      日
附錄本判決論罪科刑之法條：
刑法第三百三十六條第二項
對於業務上所持有之物，犯前條第一項之罪者，處六月以上五年以下有期徒刑，得併
科三千元以下罰金。


司法院資訊處製作；財團法人民間司法改革基金會備份。
